【裁判字號】    98,苗簡,33
【裁判日期】    990225
【裁判案由】    確認通行權存在
【裁判全文】
臺灣苗栗地方法院民事簡易判決          98年度苗簡字第33號
原      告  丙○○
訴訟代理人  張績寶律師
複  代理人  徐祐偉律師
被      告  甲○○
訴訟代理人  黃文崇律師
複  代理人  韓國銓
上列當事人間請求確認通行權存在事件，本院於民國98年12月31
日言詞辯論終結，判決如下：
    主      文
確認原告就被告所有坐落苗栗縣三義鄉○○○段第六三八之二一
地號土地內如附圖所示粉紅色部分、面積一八五平方公尺土地有
通行權存在。
被告應容忍原告在前項有通行權之土地上通行，不得設置障礙物
或為任何妨害原告通行之行為。
原告其餘之訴駁回。
訴訟費用由被告負擔二分一；餘由原告負擔。
    事實及理由
一、按關於財產權之訴訟，其標的之金額或價額在新台幣50萬元
    以下者，適用簡易程序；不合於前項規定之訴訟，得以當事
    人之合意，適用簡易程序，其合意應以文書證之；不合於前
    開規定之訴訟，法院適用簡易程序，當事人不抗辯而為本案
    之言詞辯論者，視為已有前項之合意；民事訴訟法第427 條
    第1 、3 、4 項分別定有明文。本件被告雖抗辯：按鄰地通
    行權訴訟標的之價額，如主張通行權之人為原告，應以其土
    地因通行鄰地所增價額為準，最高法院98年度台抗字第355
    號判例參照，本件本院以原告通行被告土地之面積據為訴訟
    標的價額之基準，因而誤用簡易訴訟程序，即與上揭判例意
    旨相違等語。惟查，被告所引用之最高法院98年度台抗字第
    355 號判例，經本院查詢結果，該判例之真正案號應為最高
    法院78年台抗字第355 號，而非最高法院98年度台抗字第
    355 號，故被告所引用判例之案號顯係誤植，先予敘明。又
    本件於原告起訴後，本院即適用簡易程序進行審理，並於民
    國98年1 月20日為第1 次言詞辯論期日，當時被告並未就此
    有所抗辯，而為本案之言詞辯論，且嗣後經過多次言詞辯論
    期日，被告亦無此抗辯，依前揭法條之規定，自應視為兩造
    當事人間已有適用簡易程序之合意甚明，是被告於本案審理
    將近一年後始具狀以上述理由表示本件不應適用簡易訴訟程
    序，即於法未合，不應准許。
二、原告主張：
  (一)原告於94年間在坐落苗栗縣三義鄉○○○段第638 之7 、63
    8 之9 、638 之31、638 之32等地號土地上興建門牌號碼苗
    栗縣三義鄉雙潭村10鄰雙連潭155 號之農舍係用以經營合法
    民宿福軒養生會館，並利用苗栗縣政府所開設位於同段第63
    8 之21、63 8之23、638 之25、638 之2 、638 之28地號土
    地上之供公眾使用道路（下稱北側道路）對外通行，歷年來
    均無爭議。詎上開638 之21地號土地（下稱系爭638 之21地
    號土地）之所有人被告甲○○嗣因故而拒絕原告通行系爭
    638 之21地號土地，致原告經營之民宿無法正常營業，影響
    原告權利甚鉅。既然原告所主張之系爭638 之21地號之通行
    權，為被告所否認，則原告對於系爭638 之21地號土地有通
    行權之法律關係存在，即不明確，致原告私法上之地位有受
    侵害之危險，是原告提起本件訴訟確認通行權存在，應有確
    認利益。
  (二)又原告當初向訴外人乙○○（原係被告，嗣經原告撤回）購
    買用以興建民宿之土地時，曾於92年12月1 日與乙○○在買
    賣契約書中其他約定事項第四點約定：「雙連潭段第638 之
    29地號對外聯絡道路．．．．買方丙○○（或登記名義人）
    亦有相同之通行權利，及第(三)項永久使用道路之權利」，依
    上開約定，原告應得通行系爭638 之21地號土地至公路，詎
    被告於簽約後卻出爾反爾，故原告爰依上開約定，請求確認
    原告對於系爭638 之21地號土地有通行權。
  (三)被告雖稱原告所使用之上開土地並非袋地，除可沿北側道路
    通行至苗栗縣130 號縣道（下稱130 縣道）外，另可經由同
    段618 之13、618 之14、618 之7 、618 之5 等地號土地上
    之道路（下稱南側道路）通行至130 縣道。惟南側道路坡度
    過陡、車輛難以通行、無法迴彎、由130 縣道往三義方向車
    輛不易進入及不符農路四級之規範等，業經土木技師鑑定在
    案；其中「道路安全評估」欄中復認定其中一區段小客車無
    法迴彎通行，且全線計有130 公尺長之區段縱坡度大於20％
    以上，約佔全線總長40％，又因無避車道設置，陡坡段爬昇
    易有馬力不足清況，下坡則有煞車控制問題，如遇車輛交會
    ，交通安全堪慮，另部分區段○○○路面，上邊坡無護坡及
    道路排水系統，下邊坡無護欄等安全設施，易發生土石崩落
    ，阻斷道路，再者，起點處與130 縣道呈約30度斜交，因為
    陡坡匯入公路，且未設置喇叭口，車行易生危險等語。鑑定
    結論並認為北側道路線形符合農路四級設計規範要求，路況
    良好，建議車輛採此聯外道路通行，至南側道路全線計有約
    40 ％ 區段○○○○路四級設計規範要求，且未有適當之道
    路水土保持設施，行車安全有嚴重疑慮，建議限制車輛通行
    ，是由該鑑定報告之內容可知，南側道路客觀上應不適宜通
    行。復依「增補道路邊坡地質調查」鑑定報告書亦認，就工
    程地質上而言，北側道路目前狀況佳，南側道路目前狀況不
    適宜車輛通行等語，益見本件被告所主張之南側道路之邊坡
    容易崩塌，有土石滑落之虞，安全性堪慮，客觀上實不適宜
    通行。又目前國內一般道路設計均依據交通部編審之「公路
    路線設計規範」辦理，農路部分，則另依據行政院農業委員
    會頒訂之「農路設計規範」作為基準。而依該規範之規定，
    農路依其行車設計速度區分為一至四級，其中農路四級為國
    內道路路線設計相關法規中之最低道路標準。故本件鑑定報
    告，以農路四級要求作為系爭土地聯外道路安全性之參考基
    準，自屬合理，並無被告所稱之偏離專業之情形。
  (四)為此，爰依民法第787 條袋地通行權規定及依買賣契約書中
    其他約定事項第四點約定，請求確認原告對被告所有之系爭
    638 之21地號土地上如附圖所示橘色部分、面積405 平方公
    尺之土地有通行權存在。並聲明：(一)確認原告就被告所有坐
    落苗栗縣三義鄉○○○段第638 之21地號土地內如附圖所示
    橘色部分、面積405 平方公尺土地有通行權存在。(二)被告應
    容忍原告在前項有通行權之土地上通行，不得設置障礙物或
    為任何妨害原告通行之行為。
三、被告則以：
  (一)原告所經營之上開民宿可經由南側道路通行至130 縣道。該
    南側道路係於73年間由原告之前手與毗鄰之土地所有權人共
    同協議開闢，原告原均使用之以通公路達20年之久。原告於
    94年間始興建農舍作為經營民宿之用，於95年間取得638 之
    23、638 之25、638 之2 、638 之28等地號土地之地役權後
    ，始通行北側道路，即沿上開供役地土地延伸至被告所有土
    地。又原告曾在其南側道路上設柵擋路，經訴外人曾東成、
    曾凱祥訴請確認通行權，經本院96年度苗簡字第8 號、97年
    簡上字第10號判決曾東成等人勝訴，確認原告民宿所在之上
    開638 之7 、638 之9 、638 之31、638 之32等地號土地係
    有南側道路可直接通達130 縣道。該判決既以南側道路作為
    通行權標的，足證南側道路確可供車輛通行，且本院於假處
    分時亦曾履勘明確，並且原告復於被告乙○○妨礙自由之刑
    事案件中自承在案。以上均事證足證原告之土地並非袋地，
    是原告自行封鎖得以通行之道路，反要求通行被告所有土地
    ，顯不合理。
  (二)乙○○並非系爭638 之21地號土地之所有權人，根本無權同
    意他人通行該土地，況且買賣契約書中其他約定事項第四點
    約定，並無包括系爭638 之21地號土地，因此原告依據上開
    約定請求確認有通行權存在，應無理由。
  (三)被告所有系爭638 之21地號土地並非供公眾通行之道路，而
    係屬「山坡地保育區農牧用地」，此有苗栗縣政府及三義鄉
    公所函可證，該通路即非現有巷道或既成道路，自非供公眾
    通行之道路，否則原告毗鄰系爭土地之638 之1 等地號土地
    即無須與土地所有人合意設定地役權。又行政院農業委員會
    89年5 月25日八九農水保字第891820042 號函訂頒之「農路
    設計規範」，係於山坡地或森林區○○○○路時，作為該委
    員會工程規畫、設計之規範，惟並不及於既有農路，且未符
    農路四級規範之既有農路並非均限制車輛通行，此觀第2條
    、第4 條、第10條、第14條即明。而同規範第12條名定「既
    有農路係指路寬2.5 公尺以上6 公尺以下，未依公路法管理
    之既成農用道路，包括產業道路、農路、支線農路等」，查
    系爭南側道路路寬俱在2.5 公尺以上，自73年間即興建使用
    迄今，自屬既有農路，且沿線原均係林地供作林木運輸使用
    ，至92年間原告始在路旁興建民宿，其餘仍屬林地以種植樹
    木為主，並無其他住戶，且南側道路轉彎處即可容許會車，
    則原告所提鑑定意見認需設置會車道云云，並無必要。又依
    該規範第11條關於農路四級及第14條觀之，可知第11條所定
    農路四級最大縱坡度20％，得放寬至40％，則原告所提土木
    技師意見，以平面曲線半徑僅5 公尺，且縱坡達20％以上，
    小型車迴彎困難或平面曲線半徑僅2 公尺，小型車無法迴彎
    ，全線約有40％區段，不符合農路四級設計規範要求云云，
    核與農路設計規範第11條、第14條所定，農路四級規範並無
    曲線半徑限制，且既有農路縱坡度放寬至40％之規範相左，
    是上述鑑定意見顯屬偏頗意見，並無足採。況參酌最高法院
    83年度台上字第1606號判決意旨，鄰地如已有通路且能通行
    汽車，要不能以該通路與建築法或建築技術之規定不合，而
    要求通行其鄰地，原審背於此見解，僅以建築法及建築技術
    上之規定為不利上訴人之認定等語，可知原告所有之土地既
    已有南側道路能通行汽車，縱該道路與農路設計規範不合，
    亦不能要求通行被告所有之系爭土地等語，資為抗辯。
  (四)聲明：原告之訴駁回。
四、法院之判斷：
  (一)按確認法律關係之訴，非原告有即受確認判決之法律上利益
    者，不得提起之，民事訴訟法第247 條第1 項前段定有明文
    。所謂即受確認判決之法律上利益，係指法律關係之存在與
    否不明確，致原告在私法上之地位有受侵害之危險，而此危
    險得以對於被告之確認判決除去之者而言（最高法院52年臺
    上字第1922號判例意旨參照）。本件原告主張就被告所有系
    爭638 之21地號土地有通行權，為被告所否認，則原告主張
    其有通行權之法律關係存在，即不明確，致原告私法上之地
    位有受侵害之危險，且此項不明確得以確認判決予以排除，
    是原告提起本件訴訟確認通行權存在，應有確認利益，合先
    敘明。
  (二)次按，民法第787 條至第789 條關於袋地所有人之通行權之
    規定，於土地、建築物或其他工作物利用人準用之，此參98
    年1 月23日修正公布、同年7 月23日施行之民法第800 條之
    1 之規定自明；觀諸上開規定之立法目的，乃係為調和相鄰
    關係之利用與衝突，民法第774 條至第800 條相鄰關係規定
    不僅規範相鄰土地所有人間，即地上權人、地役權人、典權
    人、承租人、其他土地、建築物或其他工作物利用人間，亦
    宜準用，爰增訂本條規定，以符民法規範相鄰關係之宗旨，
    並期立法之精簡，至於建築物所有人為土地之利用人，當然
    有本條之適用，不待明文。經查，本件原告於坐落苗栗縣三
    義鄉○○○段第638 之7 、638 之9 、638 之31、638 之32
    等地號土地上興建門牌號碼苗栗縣三義鄉雙潭村10鄰雙連潭
    155 號農舍用以經營合法民宿福軒養生會館用，此業據原告
    提出民宿簡介為證，並有苗栗縣政府98年3 月16日府商使字
    第0980031183號函所附之民宿基本資料表及證照存根（本院
    卷(一)第164 頁）在卷可稽，足見原告為上開土地之利用權人
    無誤。揆諸前開說明，民法第787 條之袋地通行權規定於土
    地利用權人相互間亦有準用，則原告提起本件訴訟，自屬當
    事人適格。
  (三)再按土地因與公路無適宜之聯絡，致不能為通常之使用者，
    土地所有人得通行周圍地以至公路，民法第787 條第1 項定
    有明文。所謂土地與公路無適宜之聯絡，致不能為通常之使
    用，其情形不以土地絕對不通公路為限，即土地雖非絕對不
    通公路，因其通行困難以致不能為正常之使用時，亦應許其
    通行周圍地以至公路。又袋地通行權，非以袋地與公路有聯
    絡為已足，尚須使其能為通常之使用。而是否為通常使用所
    必要，除須斟酌土地之位置、地勢及面積外，尚應考量其用
    途。故袋地為建地時，倘准許通行之土地，不敷袋地建築之
    基本要求，自不能謂已使袋地能為通常之使用（最高法院84
    年台上字第2694號、87年台上字第2247號判決意旨）。本件
    被告抗辯原告所使用之上開土地並非袋地，除可沿北側道路
    通行至130 縣道外，另可經由南側道路通行至130 縣道。惟
    查，原告於坐落苗栗縣三義鄉○○○段第638 之7 、638 之
    9 、638 之31、638 之32等地號土地上興建農舍係用以經營
    合法民宿福軒養生會館，已如前述，既然原告興建農舍之目
    的係在經營民宿，且參以民宿業主要係一種提供觀光遊客休
    憩用餐之場所，藉由遊客住宿用餐消費以營利之行業，因此
    ，一般民宿經營者，自然會需要有路況良好之道路與之聯繫
    ，以便吸引遊客能開車前往休憩用餐消費，否則倘若無良好
    之交通道路與之聯繫，則遊客將因該民宿欠缺交通之便利性
    而裹足不前，導致民宿無法經營。而系爭南側道路經本院於
    98 年11 月30日會同苗栗縣銅鑼地政事務所人員到現場勘驗
    結果，系爭南側道路前半段是水泥道路，路寬約2.7 公尺至
    3.3 公尺，後半段靠近福軒養生館附近之道路是泥土道路，
    路寬約3 公尺至3.3 公尺，上開道路有些路段坡度非常陡，
    其中130 縣道與系爭南側道路之入口處的道路坡度亦相當陡
    ，且路面非常顛簸，車子由該入口處進入往上爬升行駛時，
    危險性很高，必須小心駕駛，行車速度不能夠超過時速10公
    里，且行經陡坡處時無法會車，如果要會車，必須要有一方
    具備有良好的駕駛技術才能在陡坡中安全倒車，迨退至途中
    一處坡度相當陡的轉彎處，才有足夠空間進行會車，此有勘
    驗筆錄可稽，並有現場照片10張在卷可參。再者，系爭南側
    道路之後半段係泥土道路，倘遇雨天，路面勢必泥濘積水，
    更加凹凸不平，更不利於低盤較低的轎車行駛，且陡峭之路
    面亦將會因為濕滑而更增添車輛行駛之危險性。因此，由上
    所述，可知系爭南側道路並不適合於一般轎車通行，並非路
    況良好之道路甚明，故系爭南側道路自不能認為係適宜之聯
    絡道路，原告自有通行其他土地以至公路之必要。被告雖辯
    稱本院96年度苗簡字第8 號、97年簡上字第10號判決曾認定
    南側道路可作為通行權標的，足證南側道路確可供車輛通行
    ，且本院於假處分時亦曾履勘明確，應屬適宜之聯絡道路等
    語。則查，本院96年度苗簡字第8 號、97年簡上字第10號之
    訴訟標的與本案之訴訟標的完全不同，且案情完全不同，此
    業經本院調閱卷宗核閱無誤，故上開判決理由欄之認定並無
    法拘束本案之認定。又本院於假處分案件中所為之勘驗，乃
    在審核假處分之聲請是否有理由，與本案訴訟性質上完全不
    同，因此假處分事件之勘驗結果亦無法拘束本案之認定。從
    而，被告上開抗辯應屬無據，應不足採。
  (四)承上，原告既然有通行他人土地至公路之必要，且參酌北側
    道路通過之系爭638 之23、638 之25、638 之2 、638 之28
    地號等四筆土地，業經設定地役權供原告通行使用，此有被
    告提出上開土地之登記謄本在卷可稽（本院卷(一)255 頁至26
    7 頁），是原告僅需再通行系爭628 之21地號土地即可完全
    貫通北側道路而通行至130 縣道，此有道路位置圖乙紙可稽
    （本院卷(一)229 頁）。又系爭北側道路經本院於98年11月30
    日會同苗栗縣銅鑼地政事務所人員到現場勘驗結果，北側道
    路均為水泥道路，路寬約6. 5公尺至6.7 公尺左右，道路平
    坦安全且可供會車，此有勘驗筆錄可稽，並有現場照片2 張
    在卷可參，故足見系爭北側道路應屬適宜之道路。從而，原
    告主張通行系爭638 之21地號土地，應屬必要，且對鄰地損
    害最少，應屬可採。茲審酌現在市面一般自用小客車之寬度
    約為2 公尺左右，是該通行道路之寬度如採2 公尺，對於一
    般駕駛人而言，必須非常小心謹慎駕駛，且如有行人，無法
    閃躲，確實過於狹窄。如採3 公尺之寬度，則無上述困擾，
    雖仍無法容忍二部自用小客車會車通行，但因與系爭638 之
    21 地 號土地前後相鄰之638 之23、636 地號土地均已經鋪
    設好寬約6. 5公尺至6.7 公尺左右水泥道路，可供安全會車
    ，因此，會車的情況應可事先避免，故本院認採如附圖所示
    粉紅色部分、路寬3 公尺、面積185 平方公尺之通行方案，
    應已足供原告通行之用，且對被告造成之損害最小。
  (五)至原告另主張依其與乙○○在買賣契約書中其他約定事項所
    簽立之第四點約定請求確認通行權。則查，乙○○並非系爭
    638 之21地號土地之所有權人，且非原告之代理人，因此，
    乙○○與原告簽立之上開約定，效力並不及於被告。況且買
    賣契約書中其他約定事項第四點約定之內容，經本院審閱結
    果，系爭638 之21地號土地並未載明於該約定中，因此，系
    爭638 之21地號土地應不包括在內，故原告依據上開約定請
    求確認有通行權存在，應屬無據。
五、綜上所述，原告所有系爭土地與公路無適宜之聯絡，致不能
    為通常使用，自得通行他人之土地以至公路。本院認原告主
    張通行系爭638 之21地號之通行方案，應為對周圍地損害最
    少之處所及方法，惟其通行道路寬度應以3 公尺已足，故如
    附圖所示粉紅色部分、路寬3 公尺、面積185 平方公尺之通
    行方案，較為可採。從而原告依民法第787 條之規定，請求
    確認就被告所有系爭638 之21地號土地有通行權存在，被告
    並應容忍原告於上開有通行權之土地上開設如附圖所示粉紅
    色部分、路寬3 公尺、面積185 平方公尺之道路供通行之用
    ，並不得設置障礙物或為其他妨害原告通行之行為，核屬有
    據，應予准許。逾此範圍之請求於法無據，應予以駁回。
六、本件事證已臻明確，兩造其餘就南側道路是否符合農路四級
    規定之要求所提出事證，及其他之攻擊防禦方法，經核均與
    本件判決結果不生影響，爰不一一論述，附此敘明。
七、據上論結，原告之訴為有一部有理由，一部無理由，依民事
    訴訟法第79條，判決如主文。
中    華    民    國    99    年    2     月    25    日
                  苗栗簡易庭法  官  王炳人
以上正本係照原本作成
如對本判決上訴，須於判決送達後20日內向本院提出上訴狀
                            書記官  李曉君
中    華    民    國    99    年    2     月    25    日

司法院資訊處製作；財團法人民間司法改革基金會備份。
